【裁判字號】    88,簡上,195
【裁判日期】    890118
【裁判案由】    給付票款
【裁判全文】
臺灣板橋地方法院民事判決  八十八年簡上字第一九五號
    上  訴  人  甲○○○
    訴訟代理人  王東山律師
    複代理人    李美寬律師
                王瀅雅律師
    被上訴人    祥賀電腦刺  設.
                有限公司
    法定代理人  曾愛惠      住.
右當事人間請求給付票款事件，上訴人對於中華民國八十八年一月二十八日本院三重
簡易庭八十七年度重簡字第一四○六號第一審簡易判決提起上訴，本院判決如左：
    主      文
原判決廢棄。
被上訴人應給付上訴人新臺幣陸拾萬元，及各自如附表所示利息起算日起至清償日止
，按週年利率百分之六計算之利息。
第一、二審訴訟費用由被上訴人負擔。
    事      實
甲、上訴人方面：
一、聲明：求為判決如主文第一項、第二項所示。
二、陳述：除與原審判決書所載者相同，茲予引用外，補稱：
    (一)如附表編號一所示票號ＰＺ0000000號，面額新臺幣（下同）二十萬元
      部分：
      1.被上訴人雖抗辯票號ＰＺ0000000號之支票債務二十萬元部分已經清
        償，然查被上訴人提出之付款簽收簿上係記載「捌拾陸年柒月拾柒日  周
        八十六年七月十七日對清」字樣，然所謂對清，係指兩造就彼此間之債權債
        務金額予以對帳，結算清楚，其目的無非係為將來債務人欲清償時，避免發
        生爭執之用，而非意指「付清」，惟原判決卻將「對清」逕解釋為「付清」
        ，而遽認被上訴人抗辯已清償一節屬真正，實有違誤。
      2.又被上訴人提出之付款簽收簿關於票號ＰＺ0000000號支票之摘要欄
        部分載有「八十六年十月十五日」字樣，若被上訴人陳稱其已於與上訴人對
        清之日（即八十六年七月十七日），即已付清前開票款者，則其於該摘要欄
        內載為「八十六年十月十五日」之意為何？再者，由前開付款簽收簿上其他
        已抵付或作廢之款項欄均已以直線劃掉一事觀之，被上訴人顯有將記載於付
        款簽收簿上之債款，在付清後即予以直線劃掉之習慣，若被上訴人確已償還
        前開票號ＰＺ0000000號之支票債務，其自應將之以直線劃掉，惟由
        前開付款簽收簿就關於記載票號ＰＺ0000000號支票款項欄並未劃掉
        一節觀之，被上訴人陳稱其業於民國八十六年七月十七日清償該票款一事，
        應非事實。
    (二)如附表編號二至四之票號ＱＡ0000000號、ＱＡ0000000號、Ｑ
      Ａ0000000號，面額共計四十萬元部分：
      1.被上訴人提出之收據中，上訴人之簽名位置係位於該收據右中偏下處，而原
        審據以認被上訴人已清償之字樣係至上訴人簽名處才轉折分寫為三行。惟按
        一般由左而右之書寫習慣，若非係右方已先書寫其他字樣，則應無可能未將
        「支票中小企銀現金客票結清，本金利息已結清作廢，支票未取回共四十萬
        元」等字樣由左書寫至最右側後再轉折書寫於下一行，然被上訴人書寫該收
        據卻一反常態地在該紙張之右側尚存有極大空間之情況下，即於該紙張中間
        偏右處便轉折書寫於下一行，而該轉折處又適巧為上訴人書寫其姓名之處，
        且上訴人簽署其姓名之位置亦未如一般簽收之習慣（即一般應係簽署於收據
        中所有字樣之下方），卻簽署於該收據之右中偏下處（上訴人姓名下尚存有
        一行字），凡是種種，均有悖於一般常情，實足令人質疑該收據之真實性。
      2.另由該收據之前四行中載有「本金、利息兩月八八○○，本金、利息一月一
        六○○」等字樣觀之，該收據之真正目的應係如上訴人所陳稱係為結清利息
        之用，而非如被上訴人所辯稱之已與上訴人結清系爭三紙支票之票款。
      3.法務部調查局之鑑定通知書上載明：「甲類收據，經處理後，發現其上筆跡
        有三種明顯不同之筆墨反應」等語，亦即雖無法鑑定該收據上之字體係由多
        少支原子筆所書寫，惟由其上筆跡有三種明顯不同之筆墨反應一事，仍可確
        定該收據上之字體應係由不同支筆所書寫。
      4.是若被上訴人指陳前開收據內所有字體均係在上訴人面前書寫完畢屬實者，
        則衡諸一般書寫習慣，除非係所持之筆有臨時無法一次書寫完全之情形外（
        例如：突然沒有墨水、突然因毀損無法書寫），應無不斷換筆書寫之可能，
        亦即若被上訴人所言屬實者，前開鑑定之結果應無有三種明顯不同之筆墨反
        應之可能，惟前開收據經法務部調查局鑑定後，竟發現其上筆跡有三種明顯
        不同之筆墨反應，顯見該收據上之字跡確係由不同支筆所書寫，故前開收據
        上之字跡非同一時間所書寫，自無庸置疑。
      5.另由該收據之前四行中有書寫「本金、利息兩月八八○○，本金、利息壹月
        一六○○」等字樣觀之，該收據之真正目的應係如上訴人所陳稱係為結清利
        息之用，而非如被上訴人所辯稱之已與上訴人結清系爭三紙支票之票款云云
        。
      6.綜上所述，前開收據上之字跡既非於同一時間所書寫，是上訴人主張於其簽
        名之際，該「本金利息已付  ＱＡ0000000、ＱＡ0000000、
        ＱＡ0000000  支票中小企銀現金客票結清，本金息利已結清作廢
        支票未取回共四十萬正」等字樣並未載明於其上，係被上訴人事後補填等語
        自屬有據，故前開收據自不足為被上訴人已清償系爭如附表編號二至四之三
        紙支票債務之證據。
三、證據：援用原審之立證方法；另聲請本院將被上訴人提出之收據送請法務部調查
    局鑑定其上之字跡係由幾種不同之原子筆所書寫及是否為同一時間所書寫。
乙、被上訴人方面：
一、聲明：求為判決駁回上訴。
二、陳述：除與原審判決書所載者相同，茲予引用外，另補稱：
    (一)如附表編號一所示之票號ＰＺ0000000號，面額二十萬元部分：
      此部分業經被上訴人清償，並由上訴人親自於付款簽收簿上記載「對清」即付
      清之意。
    (二)如附表編號二至四之票號ＱＡ0000000號、ＱＡ0000000號、Ｑ
      Ａ0000000號，面額共計四十萬元部分：
      收據確由上訴人會同被上訴人於同一天所書寫，而書寫時，因桌上放置多種不
      同顏色之原子筆，而兩造於會算時因接聽電話且邊聊天邊書寫之故，而拿到不
      同之筆書寫。若非當場寫，且寫時桌上不是很多筆，則被上訴人書寫完後定會
      將筆交由上訴人寫，但上訴人卻用黑筆簽名，足證當時桌上有很多不同顏色之
      筆。
三、證據：援用原審之立證方法。
    理      由
一、上訴人起訴主張被上訴人因資金週轉需要，向上訴人借貸六十萬元，並交付如附
    表編號一至四所示之支票共四紙予上訴人，詎上訴人屆期提示竟遭退票，爰依票
    據法律關係訴請被上訴人給付票款六十萬元，及各自如附表所示之利息起算日起
    至清償日止，按週年利率百分之六計算之利息等語。
二、被上訴人則自認簽發系爭如附表編號一至四所示之支票四紙，惟以其中如附表編
    號一所示之支票已經伊清償，兩造於八十六年七月十七日已經對清，並經上訴人
    於付款簽收簿上簽認，另如附表編號二至四所示之支票三紙，伊亦已清償，上訴
    人並於收據上簽名收到本金及利息，惟伊並未收回支票原本云云，資為抗辯。
三、上訴人主張其執有被上訴人簽發之如附表所示之支票共四紙，並經屆期提示遭退
    票之事實，業據其提出支票及退票理由單各四紙為證，並為被上訴人自認無訛，
    尚堪採信為真實。
四、按當事人主張有利於己之事實，就其事實有舉證之責任，民事訴訟法第二百七十
    七條定有明文。又按請求履行債務之訴，原告就其所主張債權發生原因之事實，
    固有舉證之責，惟被告自認此項事實而主張該債權已因清償而消滅，則清償之事
    實，應由被告負舉證之責（最高法院二十八年上字第一九二○號判例意旨參照）
    。
五、經查：
    (一)如附表編號一之票號ＰＺ0000000號，面額二十萬元之支票部分：
      1.被告固抗辯系爭如附表編號一之支票債務業已清償完畢，並提出由上訴人簽
        名之付款簽收簿一件為證，然查觀諸開付款簽收簿固記載：「八十六年十月
        十五日  付款行中小企銀  金額二○○、○○○  支票  現金：貳拾萬元正
        ：捌拾陸年柒月拾柒日  周  八十六年七月十七日對清」等字樣，然查該付
        款簽收簿僅記載「八十六年七月十七對清」，並未記載該支票債務已經被上
        訴人清償或付清之字樣，自難以該付款簽收簿記載「對清」，即認被上訴人
        已清償。
      2.又觀諸前開付款簽收簿中其他支票債務之記載方式，其中票號ＣＫ0000
        000號、ＣＫ0000000號、ＣＫ0000000號支票，均分別記
        載「此票於八十六年七月十六日至十七日售屋還現金  已作廢，票未收回來
        」、「機台抵付」、「ＣＫ0000000票已對帳，票未收回」、「此票
        已作廢」之字樣，並在每一紙作廢支票欄內以簽字筆劃掉該欄，而其餘之Ｃ
        Ｋ0000000號、ＣＫ0000000號、ＣＫ0000000號支票
        ，則僅於各該支票欄內記載「本票改支票」、「每月十五日付利息付至四月
        」、「此張票利息另結，利息三○○○元正」、「設定抵押權佰伍拾萬元
        正，利息陸萬仟元正，八十六年四月五月份共一二六、○○○元，抵押權
        利息」、「八十六年四月二十三日、八十六年五月十五日一二○萬利息於五
        月十六日付支票ＣＫ0000000，利息二四、○○○加欠債三二、○○
        ○，共五六、○○○」、「利息、支票欠款共伍萬陸仟元正」等字樣，而未
        以簽字筆劃掉各該支票記載之整個欄位，足證上訴人所稱若已清償全部本金
        者，上訴人及被上訴人於對清時，係將清償之支票欄內以簽字筆全部劃掉，
        而僅清償利息，未清償本金者，則未以簽字筆將該支票欄劃掉等語，尚堪採
        信。自難以被上訴人提出前開付款簽收簿，即認被上訴人已舉證證明其清償
        系爭票據債務二十萬元，至為灼然。被上訴人既未能舉證證明其已清償系爭
        如附表編號一所示之支票債務二十萬元，上訴人依據票據之法律關係，起訴
        請求被上訴人給付票款及自如附表編號一所示利息起算日起至清償日止，按
        週年利率百分之六計算之利息，即屬有據。
    (二)如附表編號二至四票號ＱＡ0000000號、ＱＡ0000000號、ＱＡ
      0000000號之支票三紙，面額四十萬元部分：
      1.被上訴人固以系爭如附表編號二至四之支票債務四十萬元均已清償云云抗辯
        ，並提出由被上訴人所書寫，由上訴人簽名之收據一紙為證。上訴人則自認
        該收據上之簽名為真正，惟主張伊簽名於該收據上時，該收據並未記載「本
        金利息已付  ＱＡ0000000、ＱＡ0000000、ＱＡ00000
        00  支票中小企銀現金客票結清，本金息利已結清作廢  支票未取回共四
        十萬正」之字樣，該等字樣係被上訴人事後自行加註等語。
      2.經上訴人聲請本院將前開收據原本送請法務部調查局鑑定該收據上之字跡係
        由幾種不同之原子筆墨水所書寫，及是否為同一時間所書寫，其鑑定結果為
        ：「甲類收據，經處理後，發現其上筆跡有三種明顯不同之筆墨反應，請參
        閱所附送之分析圖示（以紅、藍、綠三色表示）」，有該局八十八年八月三
        十日陸(二)字第八八○六三一○六號鑑定通知書在卷可憑，而依該局附送之
        分析圖示所載，該收據上之「企銀ＰＺ0000000  000000利息
        兩月八八○○．－  農會ＣＺ0000000  00、○○○．－利息壹月
        一、六○○．－合一○、四○○（其上一九、二○○劃掉）  利息已付  Ａ
        ○四○○  Ｚ0000  0000  0、六○○．－支票  現金」等字樣，
        係以紅色註記為同一種墨水書寫，另上訴人之簽名即「周美專」字樣係以綠
        色註記，其餘「＄万本金  ＄８万本金  ＱＡ  ＱＡ  ＱＡ  四五○○○
        二＄１０万正  本金  ＱＡ0000000＄１０万  ＱＡ0000000＄
        万  ＱＡ0000000  ＄１０万  中小企銀客票結清  本金息利已結清作
        廢  支票未取回共万正」之字樣，則係以藍色註記為同一種墨水書寫。則
        其中以紅色註記為同一種墨水書寫之內容，係僅就ＰＺ0000000號之
        支票二個月利息八千八百元及ＣＫ0000000號之支票一個月利息一千
        六百元表明利息已付，且係以現金支付；而藍色墨水所註記者，則明顯加註
        系爭如附表編號二至四之支票三紙之本金及利息均已結清之字樣，而兩種墨
        水之顏色明顯不同，被上訴人既未能舉證證明前開藍色墨水註記之部分於上
        訴人簽名時即已載明於該收據上，尚難認被上訴人已舉證證明其已向上訴人
        清償系爭如附表編號二至四所示支票之票據債務。被上訴人抗辯其已清償，
        並經上訴人簽收於該收據上云云，尚非可採。上訴人自得依票據之法律關係
        ，請求被上訴人清償如附表編號二至四之支票債務四十萬元及各自如附表所
        示之利息起算日起至清償日止，按週年利率百分之五計算之利息。
六、綜上所述，被上訴人既未能舉證證明其已清償系爭如附表所示編號一至四之支票
    債務，從而，上訴人主張其執有由被上訴人簽發如附表編號一至四所示之支票，
    屆期提示未獲清償為可採，被上訴人抗辯其已清償云云，為無可取。從而，上訴
    人本於票據之法律關係，請求被上訴人給付票款六十萬元及各自如附表所示之利
    息起算日起至清償日止，按週年利率百分之六計算之利息，為有理由，應予准許
    。原審為上訴人敗訴之判決，尚有未洽，上訴意旨指摘原判決不當，求予廢棄改
    判，為有理由，爰由本院予以廢棄改判，如主文第二項所示。
七、因本案論證已臻明確，兩造其餘主張陳述及所提之證據暨攻擊防禦方法，均與本
    案判斷結果無影響，毋庸再予一一審酌，附此敘明。
八、據上論結，本件上訴為有理由，依民事訴訟法第四百三十六條之一第三項、第四
    百五十條、第七十八條，判決如主文。
中      華      民      國    八十九    年      一      月     十八     日
                                    臺灣板橋地方法院民事第二庭
~B審判長法  官  吳慧娟
~B      法  官  劉以全
~B      法  官  周舒雁
右為正本係照原本作成
本判決不得上訴
中      華      民      國    八十九    年      一      月     二十     日
~B法院書記官  丘淑慧
~F0
~T40
┌───────────────────────────────────────────────────────────┐
│支票附表：                                                                                                            │
├─┬───────┬───────┬───────┬────────┬────────┬───────┬───────┤
│編│發    票    人│付    款    人│發    票    日│ 票  面  金  額 │ 支  票  號  碼 │提    示    日│利 息 起 算 日│
│號│              │              │              │   （新台幣）   │                │              │              │
├─┼───────┼───────┼───────┼────────┼────────┼───────┼───────┤
│１│祥賀電腦刺有│臺北區中小企業│八十六年十月十│貳拾萬元        │ＰＺ六七五八一四│八十六年十二月│八十六年十二月│
│  │限公司        │銀行中港分行  │五日          │                │二號            │十三日        │十四日        │
├─┼───────┼───────┼───────┼────────┼────────┼───────┼───────┤
│２│同右          │同右          │八十六年十一月│壹拾萬元        │ＱＡ七八四五○一│八十六年十二月│八十六年十二月│
│  │              │              │十五日        │                │五號            │九日          │十日          │
├─┼───────┼───────┼───────┼────────┼────────┼───────┼───────┤
│３│同右          │同右          │八十六年十二月│貳拾萬元        │ＱＡ七八四五○一│八十六年十二月│八十六年十二月│
│  │              │              │十五日        │                │六號            │十五日        │十六日        │
├─┼───────┼───────┼───────┼────────┼────────┼───────┼───────┤
│４│同右          │同右          │八十六年十一月│壹拾萬元        │ＱＡ七八四五○一│八十六年十二月│八十六年十二月│
│  │              │              │十五日        │                │七號            │九日          │十日          │
└─┴───────┴───────┴───────┴────────┴────────┴───────┴───────┘


司法院資訊處製作；財團法人民間司法改革基金會備份。
